【裁判字號】    91,上易,3325
【裁判日期】    920121
【裁判案由】    詐欺
【裁判全文】
臺灣高等法院刑事判決                          九十一年度上易字第三三二五號
    上  訴  人
    即  自訴人  丙○○  女  民.
                乙○○  女  民.
                丁○○  女  民.
    共同代理人  甲○○律師
    被      告  戊○○  男  民.
    選任辯護人  郭惠吉律師
                賴俊榮律師
右上訴人等因自訴被告詐欺案件，不服臺灣臺北地方法院九十一年度自字第五九二號
，中華民國九十一年十一月十一日第一審判決，提起上訴，本院判決如左：
    主  文
上訴駁回。
    理  由
一、自訴人於原審自訴意旨略以：被告戊○○為三豐建設股份有限公司（以下簡稱三
    豐公司）之負責人。民國八十三年間，三豐公司於坐落台北市○○區○○段二小
    段四七五、五一○、五一一、五一二、五一三－五、五一三－六、五一三－一一
    等地號之土地上，興建地上七層、地下二層之仁愛官邸大樓。自訴人丙○○之夫
    劉清洲，於八十七年八月二十日與三豐公司簽訂契約，購買台北市○○路○段一
    一八巷十二弄一號一樓房地，於八十九年八月一日經三豐公司同意，劉清洲之權
    利義務轉讓予自訴人丙○○。自訴人乙○○之夫陳傑民，於八十七年十一月七日
    與三豐公司簽訂契約，購買台北市○○路○段一一八巷十二弄一號二樓房地，於
    八十八年六月十七日，經三豐公司同意，陳傑民之權利義務轉讓予自訴人乙○○
    。自訴人丁○○於八十八年六月一日與三豐公司簽訂契約，購買台北市○○路○
    段一一八巷十二弄一號五樓房地。三豐公司所興建之仁愛官邸大樓，共編設八戶
    門牌號碼，八戶均應有廁所並分擔梯廳，地下一層十一個增設停車位附屬於一樓
    Ａ戶（門牌號碼：台北市○○路○段一一八巷十二弄一之一號一樓），區分建物
    公共部分，亦即地下一層十一個停車位之所有權人即為台北市○○路○段一一八
    巷十二弄一之一號一樓Ａ戶之所有權人。戊○○於仁愛官邸大樓預售期間，已確
    知地下一層獨立出入口之樓梯、廁所及機車位，應屬地下一層十一個停車位所有
    人專用，竟先於系爭房屋土地預定買賣契約書（以下簡稱不動產買賣契約）第三
    條謊稱：「．．．Ｃ、全案所有公共設施面積即一樓門廳、各層梯間（即電梯、
    樓梯、通道、機房等）、屋頂突出物、地下室機電設備室之總和」，再於該買賣
    契約書第五條約定：「地下一層屬(1)本約房屋地下一層及地下二層除共同使用部
    分（如機械房、受電室、樓梯間、水箱、管道間．．．等公共設施）外．．．，
    依持分共有分別登記：地下二層車位附屬於其所購房屋之公共部分。地下一
    層車位附屬於一樓Ａ戶區分建物之公共部分．．．」，使自訴人等信以為真，誤
    認為不必負擔地下一層獨立出入口之樓梯、廁所及機車位面積，而分別於八十七
    年八月二十日、八十七年十一月七日、八十八年六月一日，與三豐公司簽訂房屋
    土地預定買賣契約書。至八十九年十月間，仁愛官邸大樓興建完工，三豐公司於
    八十九年十一月二十七日、八十九年十月十八日、八十九年十月三日，分別將台
    北市○○路○段一一八巷十二弄一號一樓、二樓、五樓房地登記予自訴人丙○○
    、乙○○、丁○○。自訴人等始發現戊○○未依列舉之公共設施分配公設，隨意
    增加公設項目，虛灌坪數如下：(1)將屬於Ａ戶專用之地下一層獨立出入口之梯廳
    、廁所面積五點一三坪劃入大公，全數由自訴人所購地上七層住戶分擔，致Ａ戶
    所有人不必分擔地下一樓之梯間及廁所，蓄意訛詐自訴人等之買賣價款；(2)於地
    下一、二層虛設不屬於自訴人等負擔之機車停車位，面積二十一點七坪，將之歸
    入大公，全由自訴人等所購地上七戶住戶承購。合計不動產買賣契約書虛灌二十
    六點八三坪之大公坪數。依系爭不動產買賣契約第三條計算房地公共持分面積之
    結果，戊○○訛詐自訴人丙○○房地面積十四點二三平方公尺，訛詐自訴人乙○○、丁○○之房地面積各為十四點六平方公尺，以自訴人丙○○所承購一樓房地
    每坪新台幣（下同）八十萬七千四百二十八點三四元計算，計遭騙買賣價金三百
    四十七萬五千六百零六元；依自訴人乙○○所購二樓房地每坪五十三萬六千五百
    四十二點○七元計算，計遭騙買賣價金二百三十六萬九千六百六十三元；依自訴
    人丁○○所購五樓房地每坪五十三萬二千五百九十六點九零元計算，計遭騙買賣
    價金二百三十五萬二千二百三十九元。因認被告戊○○涉有刑法第三百三十九條
    第一項詐欺取財罪嫌云云。
二、程序方面：自訴人丙○○、乙○○名下之上開房地部分，原與三豐公司簽訂系爭
    不動產買賣契約之人，雖為劉清洲、陳傑民，惟丙○○、劉清洲、乙○○、陳傑
    民已分別於八十九年八月一日及八十八年六月十七日，與三豐公司簽訂轉讓協議
    書，約定由自訴人丙○○、乙○○自該日起，就劉清洲、陳傑民未繳納之餘款及
    貸款（分別六千零二十五萬元、五千零三十萬元），負依約給付繳納之義務，此
    有轉讓協議書可稽。故自訴人等所指訴被告戊○○詐取房地價款，自屬財產實際
    受損害之直接被害人，自可提起自訴，合先敘明。
三、訊據被告戊○○堅決否認有詐欺之犯行，辯稱：不動產賣賣契約第三條之約定，
    自訴人等向三豐公司所承購之房地係由主建物面積、附屬建物面積及公共面積三
    者所組成，自訴人等所指摘之廁所部分，於契約第三條第一項約定：「公共面積
 （當層樓電梯間、一樓門廳、樓電梯間、走道、配受電室、消防泵浦室、機械房
    、發電機室、蓄水池、水箱、『廁所』、屋頂突出物、．．．等）」及第二項Ｃ
    款約定：「全案所有公共設施面積即一樓門廳、各層梯間（即電梯、樓梯、通道
    、機房等）、屋底突出物、地下室機電設備室（即台電配電室、機械室、廁所、
    梯間、防空避難室、消防泵浦室、蓄水池等）之總和」。自訴人等指訴隨意增加
    公設項目，虛灌坪數，並非事實。又依不動產買賣契約第五條第一項約定：「本
    約房屋地下一層及地下二層除共同使用部分（如機械房、受電室、樓梯間、水箱
    、管道間、．．．等公共設施）外，其規劃作為汽車停車場部分之產權，由汽車
    停車位承購人依持分共同分別登記」，雙方顯已合意將本件建物地下一、二層面
    積區分為「共同使用部分」（即機房、受電室、樓梯間、水箱、管道間、．．．
    等公共設施）及「汽車停車位」（地下一層及地下二層合計二十五個）。在權利
    歸屬方面，除約明「地下二層車位附屬於（區分所有權人）其所購房屋之公共部
    分」、「地下一層車位附屬於一樓Ａ戶區分建物之公共部分」，其餘共同使用部
    分，則依第三條第二項Ｄ款「各戶持分公共設施面積＝Ａ（即各戶主建物面積）
    以Ｂ（全案所有主建物面積總和）乘以Ｃ（全案所有公共設施面積之總和）」之
    約定。系爭地下一、二層之梯廳、廁所及地下一、二層之機車位面積部分，不屬
    於汽車停車位部分，自當與機械房、受電室等部分共同歸屬於共同使用部分，並
    由自訴人等依契約第三條第二項Ｄ款約定分擔。至於地下一層之梯廳、廁所及機
    車位，並非地下一層十一個汽車停車位所有人所專用，全體區分所有權人均可使
    用，通往地下一層所需之電子感應卡及遙控器亦交予自訴人等及大樓管理委員會
    保管使用，機車停車位更是依法令所設置，交由大樓管理委員會管理，將之列為
    大公之公共設施而由全體區分所有權人分擔，於法並無不合，絕無詐欺之行為等
    語。而自訴人等認被告涉有前揭詐欺犯行，除其等之指訴外，並提出不動產買賣
    契約書、汽車停車位預定買賣契約書、仁愛官邸大樓車位使用證明書、建物登記
    謄本、地下一層平面圖、地下二層平面圖、仁愛官邸管理委員會組織章程暨管理
    規約、一樓設計平面圖、地下一層設計平面圖、台北市政府工務局使用執照等影
    本，為其論據。
四、經查：
（一）按犯罪事實應依證據認定之，無證據不得推定其犯罪事實；不能證明被告犯罪
      者，應諭知無罪之判決。刑事訴訟法第一百五十四條、第三百零一條第一項分
      別定有明文。又事實之認定，應憑證據，如未能發現相當證據，或證據不足以
      證明，自不能以推測或擬制之方法，以為裁判基礎（最高法院四十年臺上字第
      八十六號判例意旨參照）。至刑法第三百三十九條第一項詐欺罪之成立，以意
      圖為自己或第三人不法所有，以詐術使人將本人或第三人之物交付為要件。此
      所謂以詐術使人交付，必須被詐欺人因其詐術而陷於錯誤，若其所用方法，不
      能認為詐術，亦不致使人陷於錯誤，即不構成該罪（最高法院四十六年臺上字
      第二六○號判例意旨參照）。
（二）自訴人等與三豐公司間買賣仁愛官邸大樓一樓、二樓、五樓房地，及地下一、
      二層設有自訴人等所指之梯廳、廁所、機車位之事實，為雙方所不爭執，並有
      不動產買賣契約書、地下一層平面圖、地下二層平面圖可稽。本件所爭執及應
      審酌者，乃三豐公司售予自訴人等之各該房地面積是否坪數面積不足？三豐公
      司在房地完工後，所交付登記予自訴人之房地面積，與雙方所簽訂不動產買賣
      契約書間，有無不一致之情形？約定內容倘有疑義，究屬雙方對契約解釋之爭
      執或被告蓄意欺罔？
（三）依自訴人等與三豐公司所簽訂之不動產買賣契約書，關於房地面積之約定，於
      契約第三條第一項明定，自訴人丙○○所買受之建物部分：(1)主建物面積（室
      內）七十點八四坪，(2)附屬建物面積（陽台、雨遮）七點六四坪，(3)公共面積
      （當層樓電梯間、一樓門廳、樓電梯間、走道、配受電室、消防泵浦室、機械
      房、發電機室、蓄水池、水箱、廁所、屋頂突出物、．．．等）計二十點六坪
      ；自訴人乙○○與丁○○所買受者，則均為：(1)主建物面積（室內）六十四點
      七六坪，(2)附屬建物面積（陽台、雨遮）八點四二坪，(3)公共面積（當層樓電
      梯間、一樓門廳、樓電梯間、走道、配受電室、消防泵浦室、機械房、發電機
      室、蓄水池、水箱、廁所、屋頂突出物、．．．等）計二十八點二一坪，此有
      不動產買賣契約書附卷可稽。而三豐公司實際移轉登記予自訴人之房屋面積，
      自訴人丙○○部分為：(1)主建物面積（室內）二百三十四點一八平方公尺（即
      七十點八三九四五坪），(2)附屬建物面積（陽台、雨遮）二十五點六七平方公
      尺（即七點七六五一七五坪），(3)公共面積：二十三點二七五二六坪（即共同
      使用部分面積一五一八點六七平方公尺×○點○九四二 =一四三點○五八平方
      公尺《即四三點二七五二六坪》－地下二層停車位面積二十坪 =二十三點二七
      五二六坪）；自訴人乙○○、丁○○部分，則為(1)主建物面積（室內）二百十
      四點一五平方公尺（即六十四點七八○三七坪），(2)附屬建物面積（陽台、雨
      遮）二十七點九○平方公尺（即八點四三九七五○坪），(3)公共面積：三十點
      八○九三八坪（即共同使用部分面積一五一八點六七平方公尺×○點一一○六
       =一六七點九六四九平方公尺《即五○點八○九三八坪》－地下二層停車位面
      積二十坪= 三十點八○九三八坪），有建物登記謄本及汽車停車位預定買賣契
      約書在卷可按。較之系爭不動產買賣契約書與建物登記謄本關於房屋面積之約
      定與登記情形，三豐公司實際登記交予自訴人之房屋面積，並無短少之情形。
      反之，自訴人丙○○部分，其受給付登記之附屬建物面積比契約約定多出○點
      一二五一七五坪（七點七六五一七五坪－七點六四坪 =○點一二五一七坪）、
      公共面積超出二點六七二六坪（二十三點二七五二六坪－二十點六○坪 =二點
      六七五二六坪），合計多出二點七九四三五坪。自訴人乙○○、丁○○部分之
      登記主建物面積均超出○點○二○三坪（六十四點七八○三坪－六十四點七六
      坪 =○點○二○三坪）、附屬建物面積皆多出○點○一九七五坪（八點四三九
      七五坪－（八點四二坪 =○點○一九七五坪）、公共面積則多出二點五九九三
      八坪（三○點八○九三八坪－二八點二一坪= 二點五九九三八坪），合計各多
      出二點六三九五坪。以自訴人等所稱房價分別為每坪八十萬七千四百二十八點
      三四元、五十三萬六千五百四十二點零七元、五十三萬二千五百九十六點九○
      元計算，自訴人丙○○名下所登記之房屋總面積，受有超出契約二百二十五萬
      六千二百三十七點三八元（八○七、四二八點三四元×二點七九四三五 =二、
      二五六、二三七點三八元）之利益，自訴人乙○○、丁○○則各有超出一百四
      十一萬六千二百零二點七九元（五三六、五四二點○七元×二點六三九五 =一
      、四一六、二○二點七九元）及一百四十三萬五千三百四十八點六四元（五三
      二、五九六點九○元×二點六三九五 =一、四三五、三四八點六四元）之利益
      。
（四）關於仁愛官邸大樓地下一、二層之權利歸屬，雙方所簽訂之不動產買賣契約書
      第五條第一項約定：「本約房屋地下一層及地下二層除共同使用部分（如機械
      房、受電室、樓梯間、水箱、管道間．．．等公共設施）外，其規劃作為汽車
      停車場部分之產權由汽車停車位承購人，依持分共同分別登記：地下二層附
      屬於其所購房屋之公共部分。地下一層車位附屬於一樓Ａ戶區分建物之公共
      部分，甲方願放棄Ａ戶區分建物使用權並無條件交由管理委員會管理使用」，
      此有不動產買賣契約書可稽。足見雙方就建物地下一、二層之面積，合意區分
      為「共同使用部分」（即機械房、受電室、樓梯間、水箱、管道間．．．等公
      共設施）及「汽車停車位」（地下一層十一個及地下二層十四個，合計二十五
      個）二大部分，並約定將地下二層之車位附屬於承購車位之區分所有權人所購
      房屋之公共部分，地下一層車位則附屬於一樓Ａ戶區分建物之公共部分。系爭
      地下一、二層之梯廳、廁所及機車位，既均不屬地下一、二層之汽車停車位，
      自屬所謂之共同使用部分。再依該契約第三條房屋面積計算式之約定，係以「
      Ａ：各戶主建物面積。Ｂ：全案所有主建物面積總和。Ｃ：全案所有公共設施
     面積即一樓門廳、各層梯間（即電梯、樓梯、通道、機房等）、屋頂突出物、
      地下室機電設備室（即台電配電室、機械室、廁所、梯間、防空避難室、消防
      泵浦室、蓄水池等）之總和。Ｄ：各戶持分公共設施面積 =Ａ除以Ｂ乘以Ｃ」
      ，足見自訴人等亦同意依「Ａ÷Ｂ×Ｃ」之計算方式，共同分擔仁愛官邸大樓
      之全部公共設施面積，自訴人等指因見地下一層有獨立之出入口，遂認不必負
      擔地下一層獨立出入口之樓梯、廁所及機車位面積，要與其同意所簽契約約定
      內容不合。
（五）關於仁愛官邸大樓對於公共設施面積如何分擔，始符合公平原則，僅屬買賣雙
      方對於將地下一層之梯廳、廁所及機車位應否劃入大公之民事糾葛。查一般買
      受房地之情形，買受人對公共設施所佔比例固然係考慮之一，但著重處仍在於
      可供獨立使用之主建物、附屬建物面積及公共設施所佔持分比例，有無短少之
      瑕疵。本件自訴人等所購入房地之實際主建物及附屬建物面積，既皆大於契約
      所約定面積而無給付不足之情事，已如前述，難認自訴人等簽訂買賣契約時，
      對房屋面積之認知，少於交付現狀之陷於錯誤情形。再實際上三豐公司所交付
      登記之公共設施面積，多於契約所約定，被告所辯三豐公司已依約給付，尚非
      無據。自訴人等認地下一層之廁所、梯廳與機車位等公共設施，有難以使用之
      瑕疵，此係不滿公共設施面積比例過高，尚難遽指被告有施用詐術之犯意及行
      為。
（六）綜上所述，系爭不動產買賣契約所約定分擔公共面積之內容、比例，對於自訴
      人是否合理，與被告是否出於詐欺為之，要屬二事，不能因自訴人等對約定公
      共設施面積之計算方式有所不滿，遂認被告自始有詐欺之犯意。至自訴人等認
      一樓Ａ戶所分擔公共設施比例過低，或地下一層之廁所、梯廳、機車位等公共
      設施應如何分擔，或一樓Ａ戶有無依平面圖設置廁所，係屬民事糾葛或其他建
      築法規上之行政問題，非本案所得審究，應循其他途徑解決爭端。此外，復查
      無其他積極證據足認被告有自訴人等所指之詐欺犯行。
六、原審認不能證明被告犯罪，為其無罪之諭知，於法並無不合。自訴人等上訴意旨
    ，仍指被告詐欺，核無理由，其上訴應予駁回。
七、據上論斷，應依刑事訴訟法第三百六十八條，判決如主文。
中    華    民    國      九十二      年      一      月     二十一     日
                            臺灣高等法院刑事第五庭
                                審判長法  官  曾  德  水
                                      法  官  楊  貴  雄
                                      法  官  趙  功  恆
右正本證明與原本無異。
不得上訴。
                                      書記官  孫  佩  琳
中    華    民    國      九十二      年      一      月     二十一     日


司法院資訊處製作；財團法人民間司法改革基金會備份。
